【裁判字號】    98,保險上,3
【裁判日期】    980317
【裁判案由】    給付保險金
【裁判全文】
臺灣高等法院民事判決                 98年度保險上字第3號
上  訴  人  丙○○
                        號4樓（現在台灣台北看守所羈押）
被  上訴人  法商法國巴黎人壽保險股份有限公司台灣分公司
法定代理人  乙○○
訴訟代理人  甲○○
上列當事人間請求給付保險金事件，上訴人對於中華民國97年11
月19日臺灣臺北地方法院97年度保險字第72號第一審判決提起上
訴，本院於98年3月3日言詞辯論終結，判決如下：
    主    文
上訴駁回。
第二審訴訟費用由上訴人負擔。
    事    實    及    理    由
一、上訴人主張：民國（下同）96年4月25日，上訴人向被上訴
    人投保新傷害保險並附加傷害醫療險日額給付（下合稱系爭
    保險），保險期間自96年4月25日起至97年4月24日止，傷害
    身故保險金為新台幣（下同）500萬元，傷害醫療保險金給
    付額為每日1500元，保單號碼：IPA0000000號。96年6月某
    日，上訴人自基隆市信義區○○○路168巷52弄33號4樓住處
    衝下樓，不慎摔倒，造成腰椎挫傷合併第2、3腰椎壓迫性骨
    折，迨同年7月間以Ｘ光檢查始發現上開傷勢，上訴人得依
    「法商法國巴黎人壽新傷害險日額給付附加條款（下稱：附
    加條款）」附表1第7-1-1項請求保險金；即使未住院治療，
    仍可按附加條款第1條第3款請領二分之一日額給付。再者，
    上訴人於96年10月25日因案羈押，嗣就醫發覺前述傷勢造成
    神經堵塞，引起泌尿困難與生殖器障礙，依附加條款附註1-
    5約定，上訴人得依附加條款附表1第1-1-3項請求理賠；上
    訴人且因前開傷害造成中樞神經病變之精神分裂病，屬該表
    第1-1-2項等級，得依該表第1-1-3項請領保險金。合計被上
    訴人應給付上訴人650萬元（保險金500萬元及精神賠償150
    萬元）；因被上訴人故意拒付650萬元，並應依消費者保護
    法第51條支付3倍賠償金即1950萬元（6,500,000*3=19,500,
    000），加計前開650萬元，共計2600萬元（6,500,000+19,
    500,000=26,000,000），並應登報道歉。爰依保險金請求權
    、消費者保護法第51條規定，訴請被上訴人給付2600萬元及
    登報道歉等語（於原審聲明：(一)被上訴人應給付上訴人2600
    萬元。(二)被上訴人應在全歐、北美、日本、韓國、中國、香
    港、新加坡、馬來西亞、印尼、泰國、印度、南非、澳洲、
    紐西蘭等地及國內各大報刊登道歉啟事5天。原審為上訴人
    全部敗訴判決，上訴人就金錢請求與部分登報道歉提起上訴
    ，其餘部分未上訴）。並上訴聲明：(一)原判決下列不利於上
    訴人部分廢棄。(二)被上訴人應給付上訴人2600萬元。(三)被上
    訴人應在國內各大報刊登道歉啟事1天。(四)願供擔保請准宣
    告假執行。
二、被上訴人則以：系爭保險並非疾病險性質，依系爭保險本約
    第2條約定，被保險人因意外傷害事故，致受有重大燒燙傷
    、殘廢或死亡時，方得請求給付保險金。但是上訴人未證明
    曾發生跌倒意外事故，其係罹病導致腰椎傷勢，且精神疾病
    為舊疾，絕非意外事故所致；況上訴人各項傷勢並未達到系
    爭保險所列殘廢等級，自不得請求保險金或精神賠償等語，
    資為抗辯。並答辯聲明：上訴駁回。如受不利判決，願供擔
    保請准宣告免為假執行。
三、兩造不爭執事實：
  (一)96年4月25日，上訴人向被上訴人投保系爭保險，保險期間
    自96年4 月25日起至97年4月24日止，傷害身故保險金為500
    萬元，傷害醫療保險金每日給付額為1500元，保單號碼：IP
    A0000000號。
  (二)系爭保險本約第2條約定：「被保險人於本契約有效期間內
    ，因遭受意外傷害事故，致其身體蒙受傷害而致成重大燒燙
    傷、殘廢或死亡時，本公司（指被上訴人）依照本契約的約
    定，給付保險金。」。附加條款第1條第3項約定「被保險人
    因第一項傷害蒙受骨折未住院治療者，或已住院但未達下列
    骨折別所定日數表，其未住院部分本公司按下列骨折別所定
    日數乘『傷害醫療保險金日額』的二分之一給付。…」。附
    加條款附表1第1-1-2項殘廢程度為「中樞神經系統機能之病
    變，致終身不能從事任何工作，日常需人扶助者。殘廢等級
    2，給付比例90%」，第1-1-3項殘廢程度為「中樞神經系統
    機能遺存顯著障害，終身不能從事任何工作，且日常生活尚
    能自理者。殘廢等級3，給付比例80%」。第7-1-1項殘廢程
    度為「脊椎永久遺存顯著運動障害者。殘廢等級7，給付比
    例40%」。註1-5約定：「外傷性脊髓障害」等級之審定，依
    其損傷之程度發現四肢等之運動障害、知覺障害、腸管障害
    、尿路障害、生殖器障害等，依附註1-1之原則，綜合其症
    狀選用合適等級。
四、上訴人主張其於96年6月間跌倒，受有腰椎挫傷與骨折，96
    年10月25日被羈押後，復發覺前開跌倒造成泌尿困難與生殖
    器障礙，以及中樞神經病變之精神分裂病，故被上訴人應支
    付保險金500萬元、精神賠償150萬元，另按消費者保護法支
    付1950萬元賠償金，及登報道歉；被上訴人附加條款所定殘
    障條件過嚴，違反憲法保障云云。被上訴人辯稱上訴人並未
    證明因生意外事故致其殘廢，何況上訴人有精神病史，足見
    精神疾病係舊疾，並非意外事故所致，自不得請求保險金與
    損害賠償等語。經查：
  (一)按當事人主張有利於己之事實者，就其事實有舉證之責任，
    民事訴訟法第277條前段定有明文。查被保險人於本契約有
    效期間內，因遭受意外傷害事故，致其身體蒙受傷害而致成
    重大燒燙傷、殘廢或死亡時，本公司依照本契約的約定，給
    付保險金，系爭保險本約第2條定有明文，已如前述；從而
    ，上訴人自應證明意外傷害事故已發生，且致其殘廢，始得
    請求被上訴人支付保險金。
  (二)查上訴人固謂其於96年6月間自住處下樓跌倒，受有腰椎挫
    傷骨折情事，得依附加條款附表1第7-1-1請求保險金云云；
    惟上訴人於96年12月25日申請理賠時，卻表示在96年10月中
    旬始跌傷（見訴訟救助卷第54頁），其陳述顯有矛盾，又不
    能說明前後不一致之原因，已有可疑。再依鈺筌中醫診所病
    歷表，上訴人固於96年7月31日、同年9月3日與10月5日就診
    ，然其病名為「7242腰痛」，「主訴：腰部雙側酸痛、晨起
    僵硬稍痛，精液量少已4、5年，結婚半年未孕…辨證：腎虛
    腰痛型。治則：補腎溫陽、壯腰益精」（見原審卷第160至
    161頁）；堪認上訴人當時純因腰部兩側輕微痠痛與僵硬而
    就醫，如上訴人確於96年6月間腰椎受傷，焉有可能在一個
    月後就醫時仍未表示腰椎傷痛未癒，反而自稱「腰部雙側酸
    痛、晨起僵硬稍痛」云云？參以醫師診斷上訴人病況為「腎
    虛腰痛型」，治則：「補腎溫陽、壯腰益精」，均與腰椎損
    傷無關，益徵上訴人於96年10月5日就醫時，尚無任何腰椎
    傷病；則上訴人稱其於96年6月間因意外受有腰椎挫傷合併
    第2、3腰椎壓迫性骨折，迄未治癒，顯不足取。
  (三)又行政院衛生署基隆醫院（下稱基隆醫院）96年10月24日診
    斷書固記載「…後頸痛、下背痛」（見本院卷第13頁），充
    其量僅有上訴人下背痛之記載，亦與上訴人聲稱受有腰椎骨
    折之嚴重傷勢出入甚多，難認上訴人於96年10月24日就醫時
    確有腰椎受傷情節。至於該院96年11月14日診斷書固記載「
    1.腰椎脊椎病變，2.腰椎神經根病變，3.兩側膝關節退化性
    關節炎。醫師囑言：病患因上述疾病，目前不宜從事粗重工
    作，久站及劇烈運動。」、97年1月11日診斷書亦記載「腰
    椎挫傷合併第3、4節腰椎壓迫性骨折；醫師囑言：97年1月
    11 日門診，腰背疼痛。」等文字（見訴訟救助卷第9、57頁
    、原審卷第103頁）。惟上開診斷書均未記載上訴人於96年6
    月間已發生腰傷，亦無資料佐證上訴人腰傷原因為跌倒，故
    診斷書仍不足佐證上訴人於96年6月間發生意外致腰椎挫傷
    骨折，且達於系爭保險所定任何殘廢等級。嗣基隆醫院96年
    12月21日以基醫病字第0960010175號函復表明：「…說明二
    、依病歷記載及主治醫師意見，病患於96年4月23日至96 年
    10月18日至本院中醫科門診就診，主訴腰酸、腰痛及咳嗽等
    症狀，於門診追蹤治療一段時間」等語（見原審卷第163頁
    ），綜合上開資料，上訴人雖於96年4月間因腰痠腰痛就診
    ，然經診斷為罹患腰椎脊椎病變、腰椎神經根病變等情，迨
    97年1月間再度就診時，始有腰椎挫傷合併骨折，足見上訴
    人腰椎傷勢起因係病變，尚非意外跌倒所致。再者，診斷書
    僅認上訴人當時不宜從事粗重工作，久站及劇烈運動，顯與
    附加條款附表1第7-1-1項「脊椎永久遺存顯著運動障害者」
    殘廢程度有別，自無從請領該部分殘廢保險金與保險日付額
    。
  (四)上訴人並未證明曾於96年6月間發生跌倒意外，已如前述，
    則上訴人縱罹有泌尿困難、生殖器障礙，以及精神分裂病，
    亦難認係意外事故所致，自無從請領該部分保險金。況且基
    隆醫院97年8月4日診斷書僅記載「788.1排尿困難、302.70
    性心理性功能障礙。病患因上述問題及診斷於970804至本院
    泌尿科門診求治，建議長期門診追蹤治療」等文字（見原審
    卷第84頁），然上訴人迄未證明因意外導致此等病症，其主
    張被上訴人應支付保險金，自屬不足；何況診斷結果僅為「
    長期門診追蹤治療」（見同頁），顯與系爭保險附加條款註
    1-5所稱「外傷性脊髓障害」及其附表1第1-1-3項「中樞神
    經系統機能遺存顯著障害，終身不能從事任何工作，日常生
    活尚能自理」之殘廢情節不符，自不得據此請求保險金。此
    外，上訴人早於61年間即因精神分裂症，陸續前往台北市立
    聯合醫院松德院區就醫，於66年間至行政院衛生署桃園療養
    院就診，86年間至基隆醫院就診療等情，有病歷可考（見原
    審卷第104至106頁）；基隆醫院96年12月21日以基醫病字第
    0960010175號函亦稱：「…說明三：依精神科主治醫師意見
    ，病患於民國60餘年犯案，在台大監、八里療養院等地治療
    ，於86年10月22日至本院初診，其后斷斷續續治療迄今，目
    前仍有幻聽等精神症狀。」（見原審卷第163頁），應認上
    訴人於投保前即罹患精神分裂痼疾，持續治療多年均未痊癒
    ，嗣於羈押後誘發精神分裂症，實屬舊疾復發情事，非屬外
    來突發之意外事故；且未達於附加條款附表1第1-1-2項「中
    樞神經系統機能之病變，致終身不能從事任何工作，日常需
    人扶助者」之殘廢程度，故無從請求被上訴人依該附表第1-
    1-3項支付保險金。雖上訴人自稱殘廢，惟因上訴人未能證
    明發生意外事故受傷，所提診斷書亦無任何判定殘廢之記載
    （僅要求門診治療），顯不符合保險給付要件，故本院毋須
    探究上訴人主張附加條款殘障等級違憲之說詞是否可取。
  (五)上訴人既未證明保險事故已發生，自無從請求被上訴人支付
    保險金500萬元，又系爭保險並無非財產上損害賠償之條款
    ，故上訴人請求150萬元慰撫金及登報道歉，亦屬無據。末
    按，依消費者保護法所提之訴訟，因企業經營者之故意所致
    之損害，消費者得請求損害額3倍以下之懲罰性賠償金，消
    費者保護法第51條前段定有明文；縱認保險契約屬於消費者
    保護法所規範之消費關係，由於被上訴人並無任何違約情事
    ，則上訴人請求被上訴人賠償3倍懲罰性賠償金即1950萬元
    ，及登報道歉云云，亦屬無據，應予駁回。
五、綜上所述，上訴人並未證明其於96年6月間因跌倒受有腰椎
    挫傷合併第2、3腰椎壓迫性骨折，並衍生泌尿困難、生殖器
    障礙與精神分裂病，自無從請求被上訴人支付保險金500萬
    元、非財產損害賠償150萬元、及消費者保護法第51條所示3
    倍賠償金1950萬元（以上合計2600萬元），及登報道歉。從
    而，上訴人依據保險金請求權、消費者保護法第51條規定，
    訴請被上訴人給付上訴人2600萬元，並在國內各大報刊登道
    歉啟事1天，為無理由，應予駁回。其假執行聲請失所附麗
    ，應併予駁回。是則原審依此駁回其訴及假執行之聲請，經
    核並無違誤，上訴意旨指摘原判決此部分不當，求予廢棄改
    判，為無理由，應予駁回。
六、本件為判決基礎之事證已明，上訴人請求調取基隆醫院Ｘ光
    資料、訊問主治醫師、並送請鑑定其泌尿困難與生殖器障礙
    之原因，均無調查必要。兩造其餘主張、陳述及所提證據，
    經審酌後，認均與本件結論無礙，不再一一論列，併予敘明
    。
七、據上論結，本件上訴為無理由，爰判決如主文。
中    華    民    國    98    年    3     月    17    日
                    民事第十七庭
                        審判長法  官  藍文祥
                              法  官  張競文
                              法  官  吳燁山
正本係照原本作成。
如不服本判決，應於收受送達後20日內向本院提出上訴書狀，其
未表明上訴理由者，應於提出上訴後20日內向本院補提理由書狀
（均須按他造當事人之人數附繕本）上訴時應提出委任律師或具
有律師資格之人之委任狀；委任有律師資格者，另應附具律師資
格證書及釋明委任人與受任人有民事訴訟法第466條之1第1項但
書或第2項（詳附註）所定關係之釋明文書影本。
中    華    民    國    98    年    3     月    18    日
                              書記官  于  誠
附註：
民事訴訟法第466條之1（第1項、第2項）：
對於第二審判決上訴，上訴人應委任律師為訴訟代理人。但上訴
人或其他法定代理人具有律師資格者，不在此限。
上訴人之配偶、三親等內之血親、二親等內之姻親，或上訴人為
法人、中央或地方機關時，其所屬專任人員具有律師資格並經法
院認為適當者，亦得為第三審訴訟代理人。


司法院資訊處製作；財團法人民間司法改革基金會備份。
